臺灣高等法院刑事判決　　　　　　　　　　　　　九十一年度上易字第二四二三號
　　上　訴　人　臺灣臺北地方法院檢察署檢察官
　　被　　　告　乙○○
右上訴人因被告偽造文書案件，不服臺灣臺北地方法院八十九年度簡上字第一００號
，中華民國九十一年七月十八日第一審判決（聲請簡易處刑案號：臺灣臺北地方法院
檢察署八十九年度偵字第一六九七號）提起上訴，本院判決如左：
    主  文
上訴駁回。
    理  由
一、公訴意旨略以：被告乙○○係仕豐建設股份有限公司（以下簡稱仕豐公司）之董
    事長，民國（下同）八十四年間，該公司亟須資金週轉，因債信不佳，向銀行貸
    款不易，明知該公司與甲○○（另由檢察官偵辦）間並無買賣之合意，亦無交易
    之行為，竟於八十四年十一月間與甲○○約定，將仕豐公司所有興建坐落台北縣
    淡水鎮○○段五四地號，建物門牌號碼台北縣淡水鎮○○路一四三之六號十八樓
    之房屋一棟，以買賣為原因，移轉登記予甲○○，雙方並言明過戶後以甲○○名
    義向富邦商業銀行股份有限公司（以下簡稱富邦銀行）貸款，旋二人即於八十四
    年十二月十三日，向台北縣淡水鎮地政事務所辦理前開房屋及土地之買賣移轉登
    記，使不知情之承辦人員將前開不實之事項，登載於職務上所掌之土地及建物登
    記簿謄本上，足以生損害於該機關對土地資料管理之正確性及仕豐公司其餘債權
    人求償受償之可能性。嗣因被告向富邦銀行貸款後，未依約繳付利息，富邦銀行
    因就前開房地行使抵押權，仍無法全數受償，乃另查封甲○○其餘之不動產，詎
    被告拒不出面處理債務，甲○○始訴請偵辦，因認被告乙○○與甲○○共犯刑法
    第二百十四條使公務員登載不實之罪嫌云云。
二、按犯罪事實應依證據認定，無證據不得推定其犯罪事實。又不能證明被告犯罪者
    ，應諭知無罪之判決，刑事訴訟法第一百五十四條、第三百零一條第一項分別定
    有明文。再事實之認定，應憑證據，如未能發現相當證據，或證據不足以證明，
    自不能以推測或擬制之方法，為裁判基礎；且認定不利於被告之事實須依積極證
    據，苟積極證據不足為不利於被告事實之認定時，即應為有利於被告之認定；認
    定犯罪事實所憑之證據，雖不以直接證據為限，間接證據亦包括在內，然而無論
    直接證據或間接證據，其為訴訟上之證明，須於通常一般之人均不致有所懷疑，
    而得確信其為真實之程度者，始得據為有罪之認定，倘其證明尚未達到此一程度
    ，而有合理之懷疑存在而無從使事實審法院得有罪之確信時，即應由法院為諭知
    被告無罪之判決（最高法院四十年台上字第八六號、三十年台上字第八一六號、
    七十六年台上字第四九八六號判例參照）。
三、公訴人認定被告乙○○犯有前開罪嫌，無非係以右開事實，已據被告於偵查中自
    承在卷，核與告訴人甲○○指訴之情節相符，並經證人詹良勇證述無異，復有土
    地及建物登記簿謄本、協議書各一份在卷可憑，為其主要論據。
四、訊據被告固坦承於右揭時地與告訴人甲○○就前開房地向台北縣淡水鎮地政事務
    所辦理買賣移轉登記等情不諱，惟矢口否認有使公務員登載不實之犯行，辯稱：
    當初因房屋不好銷售，乃以此種方式，將一些庫存房屋促銷出售，伊與甲○○間
    確係基於真實之協議，由該公司將房地信託登記在甲○○名下，雙方並約定仕豐
    公司須於八十六年二月二十日前，將房地辦妥移轉登記予第三人，且塗銷向富邦
    銀行之貸款，若屆期無法完成，房地由甲○○自行處理，即由甲○○以貸款之價
    額取得房地，並無不實可言。再本件含前開房地之整批建物原由合作金庫承貸，
    當時未將車位併入承貸範圍，而富邦銀行提出承貸條件較合作金庫優厚，乃將同
    一標的物轉由富邦銀行承貸，貸得款項嗣且完全用於清償合作金庫之貸款，當時
    仕豐公司財務甚佳，並非借用名義向銀行貸得資金週轉，亦非為變更財產妨礙債
    權人受償而辦理虛偽登記等語。
五、經查：
(一)被告乙○○於前開時地，將仕豐公司所有興建坐落台北縣淡水鎮○○段五四地號
    ，建物門牌號碼台北縣淡水鎮○○路一四三之六號十八樓之房屋一棟，以買賣為
    原因，移轉登記予甲○○，雙方並言明過戶後以甲○○名義向富邦銀行辦理貸款
    ，旋二人即於八十四年十二月十三日，向台北縣淡水鎮地政事務所辦理前開房屋
    及土地之買賣移轉登記等情，固據告訴人甲○○指訴在卷，復為被告所自承，並
    有土地及建物登記簿謄本為憑。
(二)惟被告經營之仕豐公司與甲○○訂立前開契約後，雙方亦協議仕豐公司須於八十
    六年二月二十日以前，將系爭坐落台北縣淡水鎮○○段五四號之土地及地上建物
    即門牌號碼台北縣淡水鎮○○路一四三之六號十八樓之房屋，辦妥移轉登記予第
    三人，並塗銷前向富邦銀行之貸款，若屆時無法完成，系爭房地由甲○○自行處
    理等情，亦據告訴人甲○○於偵查中陳稱：「（問：當初為何答應借他《指被告
    》名字？）當時我小舅子在他公司上班，我們曾算過，就算他還不出銀行貸款，
    我們房子賣掉也不吃虧」等語（見八十九年偵字第一六九七號偵查卷第十九頁反
    面），並經證人詹良勇於偵查中證稱：乙○○請其幫忙，以信託方式將房子登記
    給甲○○等語在卷（見同上偵查卷第二十七頁反面），復有甲○○提出之承諾書
    一紙存卷可稽。是以被告原雖將房地信託登記在甲○○名下，但雙方既約定仕豐
    公司須於八十六年二月二十日前，將房地辦妥移轉登記予第三人，並塗銷向富邦
    銀行之貸款，若屆期無法完成，房地由甲○○自行處理，即由甲○○負擔貸款，
    以貸款之價額作價金，取得前開房地，足見被告與甲○○間非無買賣之協議。
(二)前開房地辦理移轉登記予甲○○後，仕豐公司雖曾向富邦銀行辦理整批性分戶貸
    款，抵押物包括系爭房地，金額共二億七千三百四十萬元，但富邦銀行撥款至仕
    豐公司帳戶，並由仕豐公司轉匯至合作金庫該公司帳戶後，該款項均全部用於清
    償原建築融資抵押貸款等情，有富邦銀行土城分行八十年六月二十三日富銀土字
    第一０五號函、合作金庫銀行長春分行九十年十二月十三日合金長春字第五五五
    二號函各一件附卷足憑，且仕豐公司於八十四年、八十五年間之累積盈餘為三億
    二千多萬元，有該公司會計師查核報告一份在卷為憑，足見前開公司於當時財務
    狀況並無不佳情形，是以被告所辯因富邦銀行所提出承貸條件較合作金庫優厚，
    為使住戶獲取較佳之銀行優惠，乃將同一標的物轉由富邦銀行承貸，且貸得款項
    完全用於清償原合作金庫之貸款，以及當時仕豐公司財務甚佳，並非為了借用人
    頭向銀行貸得資金週轉，亦非為變更財產妨礙債權人受償為目的而辦理虛偽登記
    等語，亦可採信。
(三)按所謂信託行為係信託人為自己或第三人之利益，以一定財產為信託財產，移轉
    於受託人管理或處分，以達成一定之經濟上或社會上之目的之行為，信託目的祇
    須不違背善良風俗或公共秩序即可由當事人定之。本件被告乙○○與甲○○既協
    議由被告先向甲○○借名登記系爭房地，若仕豐公司無法於八十六年二月二十日
    前將房地辦妥移轉登記予第三人，並塗銷富邦銀行之貸款，則系爭房地由甲○○
    以貸款價取得，又無證據證明被告或仕豐公司債信不佳，亦非借用人頭向銀行貸
    得資金週轉，尚難認被告與甲○○上開協議有何不法目的可言。況縱認彼等之約
    定與一般之信託關係不同，但顯非單純因仕豐公司債信不佳，為了借用名義向銀
    行貸得資金週轉，或為變更財產妨礙債權人受償為目的而辦理虛偽登記，亦難認
    被告有使公務員登載不實之故意。至前開房地移轉登記原因雖載為「買賣」，但
    係礙於當時信託法尚未施行（信託法於八十五年一月二十六日公布施行），土地
    登記實務無以「信託」或「無名之借名契約」作為移轉之原因使然，自不能據以
    認定被告主觀上有「明知」為不實事項，而使公務員登載於職務上所掌之公文書
    之意思。此外，復查無其他積極證據足認被告涉有上開犯行，揆諸上開說明，自
    屬不能證明其犯罪。
五、原審因予諭知被告無罪之判決，經核尚無違誤。公訴人上訴意旨略以：「（一）
    本件被告被起訴之罪名及第一審認定被告有罪之簡易判決所根據之罪名，均係刑
    法第二百十四條使公務員為不實登載之偽造文書罪，該罪之成立，以行為人有使
    受理登載公務員陷於錯誤之故意，使公務員將不實之事項登載於職務上所掌之公
    文書為已足，行為人於使公務員為不實登載之犯行之外，是否另有其他不法行為
    或寓有其他不法目的，固有另外成立其他犯罪之可能，或有加重處罰之原因存在
    ，惟究與本罪之成立無關，易言之，行為人有虛偽登載以外之不行為或意圖，並
    非刑法第二百十四條偽造文書罪構成要件之一。準此說明，被告使公務員為不實
    登載之行為，縱非因仕豐公司債信不佳而借用人頭向銀行貸得資金週轉，亦非為
    變更財產妨礙債權人受償為目的而辦理虛偽登記，仍然無礙於該罪之成立，合先
    說明。（二）被告於八十四年十二月十三日偕同甲○○向台北縣淡水鎮地政事務
    所不知情之公務員辦理登房地移轉登記時，登記之原因確實登載為買賣，此有係
    爭土地及建物登記謄本影本附卷可稽，而雙方之間並無買賣意思及行為，亦有當
    時雙方所立之協議書一份在卷可按，此一事實並據被告乙○○及證人甲○○於偵
    查中證述屬實，核與證人詹良勇於偵查證述之情節相符，是被告及甲○○使公務
    員為不實登載之行為已可確認，對於被告有此犯行一事，毫無合理懷疑存在可言
    ；（三）被告事後雖辯稱，當初雙方之間係成立信託關係，雙方請求地政事務所
    公務員所為之移轉登記為信託登記云云，惟查：信託關係本係極為複雜之法律關
    係，一般人對於何謂信託關係，通常並不瞭解，被告迄於本件審理中，經詢問是
    否知道何謂信託關係時，仍然無法回答，可見當時被告與甲○○之間，並無所謂
    成立信託關係之事，被告所稱信託登記云云，無非出於事後杜撰，毫無憑據。系
    爭房地登記文件所登載之移轉原因，既依被告及甲○○之陳報，明白記載為與事
    實不符之買賣關係，被告使公務員為不實登載之違法行為業已成立，自非事後另
    為「信託關係」或「無名借名契約」等相互矛盾之主張或認定所可解消其罪責。
    （四）本件第一審簡易判決處刑，業已慮及被告行為可責性輕微，而量處極輕之
    刑罰，然其有罪認定，則甚為正確，並無任何違誤。原審判決率予撤銷，於法尚
    有未合。」云云，惟查：被告所經營之仕豐公司與甲○○訂立前開契約後，雙方
    亦協議仕豐公司須於八十六年二月二十日以前，將系爭坐落台北縣淡水鎮○○段
    五四號之土地及地上建物即門牌號碼台北縣淡水鎮○○路一四三之六號十八樓之
    房屋，辦妥移轉登記予第三人，並塗銷前向富邦銀行之貸款，若屆時無法完成，
    系爭房地由甲○○自行處理，即由甲○○負擔貸款，以貸款之價額作價金，取得
    前開房地，足見被告與甲○○間非無買賣之協議，難認其有使公務員登載不實之
    可言。況被告並非因仕豐公司債信不佳，為了借用名義向銀行貸得資金週轉，或
    為變更財產妨礙債權人受償為目的而辦理虛偽登記，亦難認被告有使公務員登載
    不實之故意，已如前述，自亦不足證明被告構成犯罪。公訴人上訴意旨，執此指
    摘原判決不當，為無理由，應予駁回。
據上論斷，應依刑事訴訟法第三百六十八條，判決如主文。
本案經檢察官曾忠己到庭執行職務。
中      華      民      國    九十一    年      十      月      二      日
                              台灣高等法院刑事第六庭
                                  審判長法  官  陳  春  秋
                                        法  官  王  麗  莉
                                        法  官  高  明  哲
右正本證明與原本無異。
不得上訴。
                                        書記官  李  垂  福
中      華      民      國     九十一   年      十      月      三      日
